臺灣高等法院民事判決
109年度家上字第190號
上  訴  人  Ａ０１
訴訟代理人  黃碧芬律師（法扶律師）
複  代理人  林明煌律師
被  上訴人  Ａ０２
訴訟代理人  周廷威律師（法扶律師）
複  代理人  劉羽芯律師
上列當事人間請求離婚等事件，上訴人對於中華民國109年6月5
日臺灣新北地方法院第一審判決（108年度婚字第632號）提起上
訴，並為請求之追加，本院於110年3月3日言詞辯論終結，判決
如下：
    主  文
上訴及追加之請求均駁回。
上訴及追加之請求訴訟費用由上訴人負擔。
    事實及理由
壹、程序方面：
一、按數家事訴訟事件，或家事訴訟事件及家事非訟事件請求之
    基礎事實相牽連者，得向就其中一家事訴訟事件有管轄權之
    少年及家事法院合併請求，不受民事訴訟法第53條及第248
    條規定之限制；前項情形，得於第一審或第二審言詞辯論終
    結前為請求之變更、追加或為反請求，家事事件法第41條第
    1項、第2項定有明文。上訴人於本件離婚家事訴訟事件第二
    審訴訟程序中，追加請求酌定兩造所生未成年子女甲○○（民
    國00年00月00日生）、乙○○（00年0月00日生）親權之行使
    負擔由被上訴人任之（見本院卷第209至210頁），乃與離婚
    訴訟基礎事實相牽連，合於前揭規定，應予准許。
二、次按當事人不得提出新攻擊或防禦方法。但對於在第一審已
    提出之攻擊或防禦方法為補充者，不在此限，此觀家事事件
    法第51條準用民事訴訟法第447條第1項但書第3款自明。本
    件上訴人起訴請求離婚，於原審主張：伊因遭被上訴人施以
    家庭暴力而心生畏懼，每在住家樓下確認被上訴人就寢後始
    敢返家，兩造婚姻存有難以維持之重大破綻等語（見原審卷
    第107頁）；其於本院第二審程序中主張：被上訴人於107年
    間2次未尊重其意願而與其發生性行為，致伊不敢睡覺，就
    在樓下喝酒不回家（見本院卷第82至83、132頁）。經核係
    就其於第一審主張之前述攻擊或防禦方法為補充，應准其提
    出。
貳、實體方面：
一、上訴人主張：兩造於92年12月16日結婚，育有未成年子女丙
    ○○（00年0月00日生）、甲○○、乙○○（上開3人下合稱丙○○等
    3人），婚後原同住於新北市○○區○○路000巷00弄0號0樓。惟
    因伊發現被上訴人在大陸地區北京另有女友，被上訴人即於
    103年12月間毆打伊耳光，其後兩造更因經濟壓力、個性不
    合而不斷爭吵，被上訴人並於107年間2度未尊重伊意願而與
    伊發生性行為，致伊不敢睡覺，每於下班後在住家樓下喝酒
    ，至被上訴人就寢後始敢返家。伊於107年12月31日在兩造
    住處再次遭被上訴人毆打，因感恐懼而借宿於友人家中，並
    自108年7月間起即未與被上訴人同住，被上訴人復於108年1
    月8日、同年9月間傳送簡訊恐嚇、侮辱伊，上開情節自屬無
    法維持兩造婚姻之重大事由而應歸責於被上訴人；被上訴人
    於108年9月13日毆打丙○○成傷，且與丙○○關係緊張，如經判
    准離婚，顯不適宜由被上訴人行使丙○○之親權等情。依民法
    第1052條第2項規定，求為准伊與被上訴人離婚，並依民法
    第1055條第1項、第1055條之1規定酌定伊為丙○○親權人之判
    決（原審為上訴人敗訴之判決。上訴人不服，提起上訴）。
    上訴人於本院第二審程序追加請求酌定甲○○、乙○○於兩造離
    婚後親權之行使負擔由被上訴人任之(見本院卷第209至210
    頁)。並於本院聲明：㈠上訴聲明：⒈原判決廢棄。⒉准予兩造
    離婚。⒊兩造所生未成年子女丙○○權利義務行使負擔由上訴
    人任之。㈡追加請求聲明：甲○○、乙○○權利義務之行使或負
    擔由被上訴人任之。
二、被上訴人則以：兩造婚後雖不寬裕，惟伊仍全心全意維護家
    庭，雙方雖偶有爭執，然未達於須離婚之程度，伊亦無外遇
    ，或毆打、不尊重上訴人而與之發生性行為等家庭暴力行為
    ，僅因上訴人半夜飲酒未歸，每經溝通均無效果，伊一時未
    控制好情緒始口不擇言，惟願改變溝通表達方式，仍有維持
    婚姻意願，兩造婚姻並無難以維持之重大事由存在。上訴人
    於108年9月間藉故離家而與伊分居至今，嗣經伊發現其與黃
    ＯＯ有不正當之男女交往關係，是若認兩造婚姻確屬無法維持
    ，上訴人之可歸責性亦較高，不得請求離婚，且無定丙○○等
    3人權利義務行使負擔之必要；惟如經判准離婚，伊亦願單
    獨行使丙○○等3人之親權等語，資為抗辯。並答辯聲明：上
    訴及追加之請求均駁回。
三、本院之判斷：
  ㈠按有民法第1052條第1項各款以外之重大事由，難以維持婚姻
    者，夫妻之一方得請求離婚，但其事由應由夫妻之一方負責
    者，僅他方得請求離婚，民法第1052條第2項定有明文。所
    謂「有前項以外之重大事由，難以維持婚姻者」，其判斷標
    準為婚姻是否已生破綻而無回復之希望，意即依客觀標準，
    難以維持婚姻之事實，是否已達於倘處於同一境況，任何人
    均將喪失維持婚姻意欲之程度而定。倘該重大事由，夫妻雙
    方均須負責時，應比較衡量雙方之有責程度，僅責任較輕之
    一方得向責任較重之他方請求離婚，如雙方之有責程度相同
    時，則雙方均得請求離婚，始符公平（最高法院87年度台上
    字第1304號、90年度台上字第1965號判決可參）。經查：
  ⒈兩造於92年12月16日結婚，育有未成年子女丙○○等3人，現婚
    姻關係存續中等情，有戶籍謄本為憑（見原審卷第19至21頁
    ），堪認屬實。依證人丙○○於108年11月7日在原審所證：兩
    造感情不好，常因觀念不同而吵架，被上訴人覺得上訴人上
    班時間太長，或覺得上訴人對伊太好、太花錢、水電費用太
    高，但上訴人沒去上班就沒有錢等情（見原審卷第146至147
    頁），佐以上訴人自承：家裡開銷如日常用品、水電費雖係
    被上訴人支付，但小孩的生活費、開銷都是伊支付，被上訴
    人不贊成丙○○去上才藝課跳舞，伊說伊再苦也要讓她學跳舞
    ，因此要出去工作，因上夜班較晚回家，被上訴人就不滿而
    辱罵伊等語（見本院卷第82至83頁），以及被上訴人所陳：
    上訴人藉口上夜班，幾乎每天都不回家，伊不知道有何工作
    要1年365天上班；兩造為低收入戶，伊對金錢之使用較為節
    省，上訴人花用金錢則較不節制，導致兩造對子女在金錢教
    育方面時有分歧等語（見原審卷第167頁、本院卷第82頁）
    ，可見兩造於共同生活期間有因上訴人上班時間、金錢及子
    女教養等問題發生爭執。次查，上訴人並未證明被上訴人於
    103年間之毆打與於107年間未尊重其意願與之發生性行為等
    情節存在，而證人丙○○於原審所述：很久以前被上訴人有用
    巴掌打上訴人臉等情（見原審卷第147頁），因乏明確內容
    ，自不足為上訴人此部分主張之佐證。再者，上訴人自陳自
    107年間起下班後即在住家樓下喝酒未直接回家等語（見本
    院卷第83至84頁），證人甲○○於原審證述：上訴人每天都有
    喝酒，很晚回來，上訴人回來時伊已經睡覺，或是早上才回
    來，上訴人回來會躺在伊旁邊，伊醒來會聞到酒的臭味等情
    （見原審卷第229頁），證人丙○○於原審亦證稱：應該是1年
    前的某個半夜，伊在房間，兩造在客廳，因上訴人那天好像
    也是上班較晚回家，被上訴人傳訊息給她說，再不回來會讓
    她知道下場是什麼，當時伊沒睡覺，有聽到，伊就傳訊息跟
    被上訴人說，上訴人太晚回來你要好好跟她講，被上訴人已
    讀伊訊息後，上訴人就帶朋友回來，那個朋友有說如果被上
    訴人打人要跟她說，但她走後沒有多久，被上訴人就打上訴
    人，伊就跟那個朋友講，後來那個朋友就帶走上訴人，上訴
    人當天沒有睡在伊家等情（見原審卷第147頁），另參酌上
    訴人所提傷勢照片（見原審卷第23頁），暨兩造相互傳送之
    LINE通訊軟體對話紀錄，包括被上訴人於107年12月31日上
    午0時40分傳送訊息詢問上訴人「在哪？」，經上訴人於同
    日上午0時58分表示「跟玲（即上訴人友人）喝酒」，被上
    訴人即於同日上午1時14分至同日上午1時17分許陸續傳送「
    我絕對會讓你長記性」、「請問你什麼時候回來？」、「我
    覺得會收拾你」、「一定會照顧你」、「一定會伺候你」之
    訊息予上訴人；被上訴人復於108年1月2日上午7時22分、晚
    上10時39分一再傳送訊息質問上訴人「在哪？」，經上訴人
    於同日晚上11時13分傳送其受傷照片予被上訴人等情（見原
    審卷第59、65、73至79頁），足證本件係被上訴人不滿上訴
    人於107年間經常無故飲酒晚歸，於107年12月31日在兩造住
    處發生肢體衝突，導致上訴人受傷。觀之兩造就家中經濟、
    教養等問題固存有歧見，本應攜手共謀解決之道，然雙方竟
    均未思妥善溝通，上訴人長期無故飲酒晚歸，被上訴人則將
    心中不滿訴諸暴力，兩造因此感情失和，實均難辭其咎。
  ⒉上訴人自陳其自108年7月回大陸地區至同年9月返臺起，即未
    再與被上訴人同住（見本院卷第82、132頁），被上訴人亦
    坦認兩造自108年9月起即分居至今（見本院卷第135頁）；
    再觀上訴人承認其自108年夏天起曾與黃ＯＯ交往（見本院卷
    第41頁），核與證人黃ＯＯ於原審之證述情節大致相符（見原
    審卷第296頁），並有協議書、照片可稽（見原審卷第251、
    303至317頁）。上訴人雖主張：被上訴人於108年1月8日傳
    送訊息恐嚇伊云云，惟被上訴人已否認該「108年1月8日」
    對話紀錄之真正（見本院卷第209頁），況觀上訴人所提其
    主張為「108年1月8日」之對話紀錄（見原審卷第25至27頁
    ），僅有手寫之對話日期，與一般通訊內容記載日期之格式
    有別，且其間夾雜與部分被上訴人所提107年12月31日、108
    年1月2日對話紀錄內容相同者（見原審卷第25頁下方、第26
    頁下方、第73、79頁），即非完整之連續陳述，自難憑以逕
    認被上訴人於108年1月8日有上訴人所指恐嚇情事存在；綜
    此，堪認上訴人先係因不願與被上訴人履行同居義務而逕自
    離家，嗣後又違背夫妻之忠誠義務與其他異性友人親密交往
    。被上訴人於108年9月間雖不斷傳送用詞強烈之訊息予上訴
    人（見原審卷第121至126頁），惟細繹前後文義，可知其意
    在促使已自行離家之上訴人出面與其溝通，此觀其一再強調
    「這兩天回來跟我好好的談一談吧」、「這兩個月我好話說
    盡就是希望你能回來跟我好好的過」、「我從頭到尾就是要
    你回來跟我談談而已」、「我只要求你做一件事情而已」、
    「回來談談吧」等語可明（見原審卷第122、124、127頁）
    ；被上訴人於已依前開協議書獲自承與上訴人過從甚密，致
    侵害被上訴人配偶權之黃ＯＯ賠償後，固仍就上訴人前指不正
    當男女交往情事起訴請求損害賠償，有該協議書可稽（見原
    審卷第251頁），復經本院核閱臺灣新北地方法院109年度重
    簡字第796號侵權行為損害賠償事件卷宗無訛，然揆諸上訴
    人當時已先提起本件離婚之訴，訴訟中亦堅不承認侵害配偶
    權之情事（見原審卷第255頁），是被上訴人因此就上訴人
    外遇情節訴請賠償，本屬合法行使訴訟權利，難科以破綻責
    任。另被上訴人於108年9月固傳送「要幹我就陪你對著幹」
    、「要插波波我的保證讓妳爽太太！」、「波波癢了嗎？」
    、「需要我幫妳止止癢？嗎」等帶有性歧視字眼之訊息予上
    訴人（見原審卷第132頁），但參以前開訊息與上訴人離家
    不歸及與黃ＯＯ交往之時間相仿，當時被上訴人復經診斷因不
    堪壓力負擔致罹「自律神經失調，睡眠障礙」等疾病（見原
    審卷第81頁），堪認被上訴人係因懷疑配偶權遭侵害，兼又
    罹病情緒控管不佳始如此出言不遜。被上訴人以前開過激手
    段試圖與上訴人溝通，雖非恰當，惟此實肇因於上訴人此前
    無故離家且違反夫妻忠誠義務之行徑；被上訴人於訴訟進行
    中一再表達不願離婚之意（見本院卷第85、136頁），惟上
    訴人去意甚堅，始終無意回歸家庭以彌補雙方感情裂痕，事
    後復拒絕婚姻諮商（見本院卷第85頁）。是綜觀上情，被上
    訴人抗辯兩造婚姻如有破綻，主要應歸責於上訴人等語，誠
    屬有據。
  ⒊基上各節，堪認兩造婚姻雖有難以維持之重大事由，惟上訴
    人之可歸責性較高於被上訴人。依上說明，上訴人自不得依
    民法第1052條第2項規定請求與被上訴人離婚。上訴人離婚
    之訴既無理由，則其另請求酌定兩造離婚後丙○○等3人親權
    之行使負擔，均無所據。
  ㈡綜上所述，上訴人依民法第1052條第2項規定請求判決與被上
    訴人離婚，及依同法第1055條、第1055條之1規定酌定丙○○
    親權之行使負擔，均無理由，不應准許。原審為上訴人敗訴
    之判決，核無違誤，上訴意旨指摘原判決不當，求予廢棄改
    判，為無理由，應駁回其上訴。上訴人另追加請求酌定甲○○
    、乙○○親權之行使負擔，亦無理由，應予駁回。
四、本件事證已臻明確，兩造其餘之攻擊或防禦方法及提出之證
    據，經本院斟酌後，認為均不足以影響本判決之結果，爰不
    逐一論列，附此敘明。
五、據上論結，本件上訴及追加之請求均為無理由，依家事事件
    法第51條、民事訴訟法第449條第1項、第78條，判決如主文
    。
中　　華　　民　　國　　110 　年　　3 　　月　　24  　日
                  家事法庭
                        審判長法  官  蕭胤瑮
         　　　 　　　　　　　法  官　楊舒嵐
        　　　　　　　　　　　法  官　許勻睿
正本係照原本作成。
如不服本判決，應於收受送達後20日內向本院提出上訴書狀，其
未表明上訴理由者，應於提出上訴後20日內向本院補提理由書狀
（均須按他造當事人之人數附繕本）上訴時應提出委任律師或具
有律師資格之人之委任狀；委任有律師資格者，另應附具律師資
格證書及釋明委任人與受任人有民事訴訟法第466條之1第1項但
書或第2項所定關係之釋明文書影本。如委任律師提起上訴者，
應一併繳納上訴審裁判費。
中　　華　　民　　國　　110 　年　　3 　　月　　25　　日

　　　　　　　　　　　　　    書記官  秦湘羽